ACORDAO-COMPLETO-2514218

ACÓRDÃO 2645/2022 ATA 16/2022 - SEGUNDA CÂMARA

VISTOS, relatados e discutidos estes autos de Tomada de Contas Especial instaurada pela Petróleo Brasileiro S.A. (Petrobras) , em cumprimento à determinação do item 9.7 do Acórdão 2746/2016-TCU-Plenário, proferida nos autos do TC Processo 005.314/2011-9, em razão de irregularidades na execução dos Contratos 0800.0041315.08.2, 0800.0032380.07.2 e 0800.0032563.07.2, relativos a obras de modernização da Refinaria Presidente Vargas (Repar) , celebrados com as empresas Jaraguá Engenharia e Instalações Industriais Ltda, Tecnosolo Engenharia e Tecnologia de Solos e Materiais e ICM SASTE Construções, Serviços e Comércio Ltda.;
ACORDAM os Ministros do Tribunal de Contas da União, reunidos em Sessão da Segunda Câmara, ante as razões expostas pelo Relator, e com fundamento nos art. 12, §§ 1º e 2º, da Lei 8.443/1992 e art. 202, §§ 2º e 3º, do Regimento Interno, em:
9.1. rejeitar as alegações de defesa apresentada pela Empresa Jaraguá Engenharia e Instalações Industriais Ltda.; 
9.2. fixar novo e improrrogável prazo de 15 (quinze) dias, a contar da notificação, com fundamento no art. 12, §§ 1º e 2º, da Lei 8.443/1992 e art. 202, §§ 2º e 3º, do Regimento Interno, para que a Empresa Jaraguá Engenharia e Instalações Industriais Ltda. efetue e comprove, perante este Tribunal, o recolhimento da quantia a seguir especificada aos cofres da Petróleo Brasileiro S.A. (Petrobras) , atualizada monetariamente a partir da data indicada até a data do efetivo recolhimento, na forma prevista na legislação em vigor:
	VALOR ORIGINAL (R$) 
	DATA DE REFERÊNCIA

	1.541.888,94
	30/11/2017

9.3. autorizar, se requerido, com fundamento no art. 26, da Lei 8.443/1992, c/c o art. 217, do Regimento Interno do TCU, o parcelamento da dívida em até 36 (trinta e seis) parcelas, incidindo sobre cada parcela, corrigida monetariamente, os correspondentes legais, fixando-se o prazo de 15 (quinze) dias, a contar do recebimento da notificação, para comprovar perante o Tribunal o recolhimento da primeira parcela, e de 30 (trinta) dias, a contar da parcela anterior, para comprovar os recolhimentos das demais parcelas, devendo incidir sobre cada valor mensal, atualizado monetariamente, os juros de mora devidos, no caso do débito, na forma prevista na legislação em vigor, alertando os responsáveis de que a falta de comprovação do recolhimento de qualquer parcela implicará o vencimento antecipado do saldo devedor, nos termos do art. 26, parágrafo único, da Lei 8.443/1992, c/c o art. 217, § 2º, do Regimento Interno deste Tribunal.

Tomada de Contas Especial instaurada pela Petróleo Brasileiro S.A. (Petrobras), em cumprimento à determinação do item 9.7 do Acórdão 2.746/2016-TCU-Plenário, proferida nos autos do TC 005.314/2011-9, em razão de irregularidades na execução dos Contratos 0800.0041315.08.2, 0800.0032380.07.2 e 0800.0032563.07.2, relativos a obras de modernização da Refinaria Presidente Vargas (Repar), celebrados com as empresas Jaraguá Engenharia e Instalações Industriais Ltda, Tecnosolo Engenharia e Tecnologia de Solos e Materiais e ICM SASTE Construções, Serviços e Comércio Ltda.

Segunda Câmara

Petróleo Brasileiro S.A.

3. Interessados/Responsáveis:
3.1. Responsáveis: Eduardo Luiz Silvério Guardalbem (CPF XXX.507.748-XX), Jaraguá Eng. e Inst. Industriais S.A. (CNPJ 05.573.358/0001-27), José Paulo Assis (CPF XXX.249.849-XX), Paulo Ruiz (CPF XXX.259.908-XX) e Tecnosolo Engenharia S.A. em Recuperação Judicial (CNPJ 33.111.246/0001-90).

13.1. Ministros presentes: Augusto Nardes (na Presidência), Aroldo Cedraz (Relator) e Antonio Anastasia.
13.2. Ministro-Substituto convocado: André Luís de Carvalho.

ACORDAO-COMPLETO-2541794

Acórdão de Relação 4314/2022 - Segunda Câmara

Acórdão de Relação

AROLDO CEDRAZ

Trata-se de Tomada de Contas Especial instaurada pela Petróleo Brasileiro S.A. (Petrobras) , sociedade de economia mista, vinculada ao Ministério de Minas e Energia (MME) , em cumprimento à determinação do Tribunal de Contas da União, contida no item 9.7 do Acórdão 2746/2016-TCU-Plenário, proferida nos autos do TC Processo 005.314/2011-9, em razão de irregularidades na execução dos Contratos 0800.0041315.08.2, 0800.0032380.07.2 e 0800.0032563.07.2, relativos a obras de modernização da Refinaria Presidente Vargas - REPAR, celebrados com as empresas Jaraguá Engenharia e Instalações Industriais Ltda. (0800.0041315.08.2) , Tecnosolo Engenharia e Tecnologia de Solos e Materiais (0800.0032380.07.2) e ICM SASTE Construções, Serviços e Comércio Ltda.  (0800.0032563.07.2) .
2.	Transcrevo a seguir, a instrução lavrada no âmbito da Secretaria de Fiscalização de Infraestrutura de Petróleo e Gás Natural (SeinfraPetróleo) (Peça 79) , cujas conclusões contaram com a anuência do corpo dirigente titular daquela unidade técnica (Peça 80 e 81) :
	"[...] HISTÓRICO
O presente processo de TCE foi instaurado em cumprimento à determinação do Tribunal de Contas da União, contida no item 9.7 do Acórdão 2746/2016-TCU-Plenário, proferida nos autos do TC Processo 005.314/2011-9, in verbis: 
 (...) 9.7. determinar que, se ainda não fez, a Petrobras instaure, no prazo de até 90 (noventa) dias, a devida tomada de contas especial, com a quantificação exata ou estimada do dano, nos termos do art. 210, §10, II, do Regimento Interno do TCU, em relação às seguintes irregularidades (entre outras eventual e posteriormente detectadas) :
9.7.1. extrapolação do limite máximo de 48 horas extras mensais por profissional nos Contratos 0800.0030222.07.2, 0800.0025357.06.2, 0800.0032380.07.2, 0800.0035852.07.2 e 0800.0032563.07.2, diante dos fortes indícios de que as quantidades de horas extras apropriadas não correspondem a valores fidedignos; 
9.7.2. pagamentos a profissionais em categorias diferentes das firmadas nos Contratos 50800.0030222.07.2, 0800.0027054.06.2, 0800.0025357.06.2, 0800.0032380.07.2, 0800.0035852.07.2 e 0800.0032563.07.2, caso comprovado que os custos adicionais com a contratação de tais profissionais não tiveram a devida contrapartida em serviços; 
9.7.3. aplicação dos fatores de hora extra exclusivamente em seus limites máximos (aplicáveis apenas aos dias de descanso) nos Contratos 50800.0032380.07.2 e 0800.0032563.07.2, diante dos fortes indícios de que a utilização desses fatores ocorreu de maneira inadequada; 
9.7.4. adoção de custos unitários de horas extras superiores aos definidos nos Contratos 50800.0025357.06.2, 0800.0032380.07.2 e 0800.0032563.07.2; e 
9.7.5. falhas nas premissas utilizadas pela Petrobras para o cálculo da indenização decorrente dos "Eventos Globais" nos Contratos 0800.0035013.07.2 (IERP-101 - Contratada: Consórcio Conpar) e 0800.0041315.08.2 (IERP-118 - Contratada: Jaraguá) , devendo ser aplicados os critérios indicados no Acórdão 2144/2013-TCU-Plenário (reproduzidos na alínea "c" do item 194 da instrução da Secex/PR à Peça 222) em confronto com a metodologia empregada pela  empresa, para verificação de possíveis valores a haver; (...) ". 
A Petrobras, em atendimento à determinação do TCU, procedeu a análise da documentação dos referidos contratos, com vistas à apuração dos fatos, conforme se verifica no Parecer Conclusivo da Comissão de TCE, de 29/12/2017 (peça 5) . Na sequência foi produzido o Relatório Final de Tomada de Contas Especial, com a notificação dos responsáveis e a análise das respostas apresentadas, confirmando dano na execução dos mencionados contratos: 0800.0041315.08.2, 0800.0032380.07.2 e 0800.0032563.07.2 (peça 6) .
De acordo com o Relatório Final de Tomada de Contas Especial, a responsabilidade pelo dano à Petrobras foi atribuída às empresas Jaraguá Engenharia e Instalações Industriais Ltda. e Tecnosolo Engenharia e Tecnologia de Solos e Materiais S.A., e aos senhores Eduardo Luiz Silvério Guardalbem, Paulo Ruiz e José Paulo Assis, em razão de irregularidades apuradas na execução dos contratos. 
A empresa Jaraguá Engenharia e Instalações Industriais Ltda., no âmbito Relatório Final de Tomada de Contas Especial, teria solicitado "o cancelamento da notificação, tendo em vista a quitação dada entre as partes no termo de transação extrajudicial firmado". O pleito não foi acatado, sob o argumento de a cobrança ter sido por determinação do TCU, em transcrição (peça 6, p. 10) :
Jaraguá - DCO-44817/2017, de 14/11/2017 apresentou defesa com relação ao item "Eventos Globais" previsto no contrato nº 0800.0041315.08.2, na qual a empresa solicita o cancelamento da notificação 020/2017, tendo em vista a quitação dada entre as partes no termo de transação extrajudicial firmado, alegação rechaçada, uma vez que a cobrança se deu em cumprimento à decisão do TCU.
O valor original do prejuízo apurado foi de R$ 1.533.856,56, os quais individualizados, conforme consta do Relatório de Controle Interno da CGU, são (peça 7. p. 7) : 
Tabela 1 - Origem do Débito
	Origem do Débito
	Responsáveis
	Valor Original

	Pagamento referente à cláusula "Eventos Globais" adotando-se metodologia considerada antieconômica pelo TCU no contrato 0800.0041315.08.2 (ERP 118) 
	Empresa Jaraguá Engenharia e Instalações Industriais Ltda.
	R$ 1.528.290,68

	Adoção de custo unitário de horas extras superiores aos definidos contratualmente no contrato 0800.0032380.07.2 (IERP 124) 
	Eduardo Luiz Silvério Guardalbem, Paulo Ruiz, José Paulo Assis e Tecnosolo Eng. de Solos e Materiais S/A.
	R$ 3.257,05

	Adoção de custo unitário de horas extras superiores aos definidos contratualmente no contrato 0800.0032563.07.2 (IERP 137) 
	Eduardo Luiz Silvério Guardalbem, Paulo Ruiz, José Paulo Assis e Tecnosolo Eng. de Solos e Materiais S/A.
	R$ 2.308,83

Fonte: relatório da CGU (peça 7) 
A empresa IMC SASTE - Construções, Serviços e Comércio Ltda. recolheu o valor de R$ 37.076,68, em 30/11/2017, referente ao valor do dano apurado, no âmbito do Contrato no 0800.0025357.06.2 (IERP-096) , deixando de figurar como responsável desta tomada de contas especial (peça 7, p. 7) .
As conclusões da TCE autuada pela Petrobras foram referendadas pela Controladoria-Geral da União, conforme se verifica no relatório de controle interno expedido pela CGU (peça 7, p. 1-8) , no certificado de auditoria (peça 7, p. 9-10) , e no parecer do dirigente de controle interno (peça 9) . 
O Ministro de Estado das Minas e Energia atestou haver tomado conhecimento das conclusões contidas no relatório e no certificado de auditoria, bem como do parecer do dirigente de controle interno cuja manifestação foi pela irregularidade das contas (peça 8) .
Em análise da referida TCE, no âmbito da instrução da peça 21, restaram dúvidas sobre algumas questões atinentes à completa caracterização do dano e os respectivos responsáveis, assim quanto à irregularidade relativa ao pagamento referente à cláusula "Eventos Globais", em especial quanto à adoção de metodologia considerada antieconômica pelo TCU no contrato 0800.0041315.08.2 (IERP-118) . Com isso, propôs-se questionar a Petrobras sobre a existência de responsáveis solidários, nos termos do inciso I do art. 12 da Lei 8.443/1992.
Na mesma instrução, observou-se que os valores atualizados dos débitos apurados, respectivamente, nos Contratos 0800.0032380.07.2 (IERP 124) e 0800.0032563.07.2 (IERP 137) , eram inferiores àqueles que autorizariam a instauração de tomada de contas especial, conforme dicção do art. 6º, inciso I e art. 7º, inciso III, da Instrução Normativa 76/2016 - TCU, a qual alterou a Instrução Normativa 71/2012 - TCU. 
Contudo, diante do disposto no §1º do art. 6º da referida IN 71/2012, o qual determina a instauração de TCE na hipótese de a soma dos débitos de um mesmo responsável atingir o valor de R$ 100.000,00, decidiu-se, na mesma instrução da peça 21, diligenciar à Petrobras solicitando informações sobre a participação e/ou responsabilidades dos responsáveis na prática da outra irregularidade.
Na instrução juntada à peça 43, procedeu-se ao exame dos documentos e informações apresentados pela Petrobras em atendimento à diligência proposta na instrução de peça 21, na qual se concluiu pela inexistência dos débitos atribuíveis aos senhores Eduardo Luiz Silvério Guardalbem, Paulo Ruiz e José Paulo Assis, propondo-se a dispensa da instauração de TCE pelos débitos de R$ 3.257,05 e R$ 2.308,83, com base nos mencionados termos da IN TCU 76/2016.
Quanto à irregularidade referente à cláusula "Eventos Globais" do contrato 0800.0041315.08.2 (ERP 118) , decorrente de valores relacionados a paralisações pela ocorrência de chuvas e suas consequências, corroborou-se a responsabilidade da empresa Jaraguá Engenharia e Instalações Industriais Ltda (CNPJ 05.573.358/0001-27) .
Com isso, propôs-se a realização de citação da referida empresa, na pessoa de seu responsável, o Sr. Álvaro Bernardes Garcia, CPF XXX.908.218-XX, para a apresentação das alegações de defesa e/ou o ressarcimento aos cofres da empresa Petróleo Brasileiro S.A. (Petrobras) , quanto ao recebimento irregular de valores da cláusula "Eventos Globais", com relação ao ressarcimento de chuvas, no âmbito do contrato 0800.0041315.08.2 (IERP-118) , adotando-se metodologia considerada antieconômica pelo TCU (Acórdão 2007/2017-TCU-Plenário) , em valor histórico de R$ 1.528.290,68, data de referência 30/3/2009, cuja atualização monetária, acrescida de juros de mora, considerando a data de 23/11/2020, equivale a R$ 3.952.517,98 (peça 43, p. 7) .
A empresa Jaraguá Engenharia e Instalações Industriais Ltda apresentou suas alegações de defesa às peças 55 a 74.
EXAME TÉCNICO
III.1 - Alegações de Defesa da empresa Jaraguá Engenharia e Instalações Industriais Ltda (peça 55) 
A empresa informa que participou da licitação da REPAR IERP 118, de forma válida, seguindo todos os termos e quesitos do procedimento, firmando posteriormente o contrato 0800.0041315.08-2, cuja minuta já se encontrava pré-definida quando da carta convite, e argumenta que, por se tratar de contrato administrativo, as definições e os padrões das cláusulas contratuais já se encontram materializados e não passíveis de impugnação, salvo se contrariar dispositivo legal, o que não teria sido o caso.
Ressalta que a minuta do edital integrante do referido contrato fora produzida e aprovada pela própria Petrobras antes da publicação da abertura dos convites, e considera que isso, por si só, presume sua validade, legalidade e eficácia, reforçando que quando da assinatura do contrato, as cláusulas administrativas e fórmulas para cálculos de reajuste e eventos globais já se encontravam pré-definidos pela Petrobras e faziam parte integrante do contrato que fora adjudicado pela Jaraguá, e argumenta que mesmo se houvesse irregularidade, não poderia jamais ser atribuída à Jaraguá, uma vez que sequer participou da comissão de licitação e contratos (grifou) . 
Destaca que nas cláusulas contratuais e anexos que previam os critérios de indenização de custos por chuvas e raios não havia qualquer ressalva quanto à lei ou ao entendimento superveniente do TCU, e defende a regularidade dos pagamentos a título de ressarcimento de chuvas de forma a resguardar o equilíbrio econômico e financeiro do contrato, protegendo o ente público de maiores prejuízos decorrentes de descumprimento contratual por excesso de onerosidade.
Sustenta que não havendo cláusula contratual que determine a recepção de fatos, leis e jurisprudências supervenientes, não há o que se falar em aplicabilidade dos entendimentos dos acórdãos referidos ao presente caso, e que, se o fosse, estando as premissas de ressarcimento previstas no edital de licitação e posteriormente replicadas no contrato adjudicado, não haveria que se falar em irregularidades nos ressarcimentos dos eventos globais mencionados, sendo passíveis de recebimento.
Com relação aos valores pagos, apresenta que a previsão orçamentária para tal evento era, na data base da proposta de preços, 30/10/2007, o montante de R$ 1.725.341,46, e essa verba somente seria paga em caso de efetiva ocorrência que a justificasse. Em seguida, contesta o Acórdão 2746/2016-TCU-Plenário por trechos do relatório que o fundamentou atribuir recebimento pela empresa de pagamento do montante de R$ 1.666.666,09 no primeiro ano contratual, sob a alegação de que ela não teria recebido qualquer verba de ressarcimento de chuvas durante a realização e o andamento contratual, conforme documentos anexados.
Reforça que nada fora recebido a título de ressarcimento antes da formalização do TEJ, e que todos os recebimentos pela Jaraguá foram referentes ao valor global do contrato, reajustes, aditivos de escopo e preço, que foram devidamente firmados entre contratante e contratada, e comprovados de forma efetiva pelos documentos anexados.
Explica que, de acordo com a planilha anexada (peça 58) , o valor inicial do contrato era de R$ 37.893.577,00 e após quinze aditivos, sendo o último firmado em 11/05/2012, perfez o valor de R$ 41.849.103,08 (data-base: outubro/2007) , e que o valor efetivamente recebido ao longo da execução contratual totalizou R$ 46.785.797,52, considerando os reajustes contratuais aplicados, não havendo qualquer composição de indenização de chuvas nesse montante.
Com isso, conclui que não há qualquer irregularidade nos pagamentos mensais referentes aos valores globais recebidos da Petrobras, uma vez que a indenização de chuvas/eventos globais não compôs a formação desse montante, não tendo sido efetuado o pagamento mencionado pela Petrobras nesse momento.
Informa, em seguida, que, não tendo havido qualquer recebimento a título de ressarcimento de chuvas/eventos globais durante o período contratual, pleiteou-o à Petrobras ao final da vigência.
Alega que não consta quitação nos aditivos pactuados referentes a essas verbas e tenta demonstrar por meio da Carta 118-JBZ/PCC-C-903, de 27/5/2020 (peça 59) , na qual se verifica que a Jaraguá fez ressalva ao ressarcimento de chuvas ao pactuar o aditivo de prazo, o que por si só demonstraria que até o referido momento não havia ocorrido qualquer pagamento a esse título, pleiteado apenas posteriormente (peça 55, p. 9) .
Informa que por meio da CARTA 118-JBZ/PCC-C-1494 de 18/09/2012, a Contratada Jaraguá formalizou a comunicação do pleito de chuvas à Petrobras, tendo sido apurado, de acordo com o contrato, o montante de R$ 5.701.396,60 (peça 55, p. 9) .
Entende que, conforme documentos anexados, fica demonstrada a participação direta da Petrobras no pleito para ressarcimento desses eventos, pois aprovou os valores requeridos, com base nas em suas próprias fórmulas, conforme se observa nas atas de reunião (peças 55, p. 10) .
Alega que foi realizada extensa negociação entre Jaraguá e Petrobras para atingir a conclusão dos valores de ressarcimento, conforme demonstram os documentos anexos, mais especificamente, a Ata de Reunião datada de 19/06/2013, cujo objetivo era a "atualização das ações referentes à negociação do pleito apresentado pela carta 118-JBZ/PCC-C-1494 DE 18/09/2012".
Assevera que esse documento demonstra expressamente em seu item 2.1, no que se refere ao "ressarcimento de chuvas", que o objetivo era atender aos critérios determinados pelo TCU no Acórdão 2103/2011-TCU-Plenário, pelo que foram recalculados os valores constantes da Carta Pleito 118, para que fosse aplicada a metodologia determinada pelo TCU, sobre o qual a Jaraguá concordou também expressamente (peça 55, p. 10) .
E complementa que dessa concordância resultou o Termo de Transação Extrajudicial - TEJ, celebrado entre Jaraguá e Petrobras em 20/08/2013, contemplando as verbas de ressarcimento de chuvas, conforme ata de reunião e critérios estabelecidos pelo TCU (peça 67) .
Destaca que o valor pleiteado pela Jaraguá foi reduzido, consideravelmente, quando aplicado o entendimento e metodologia determinada pelo TCU. O valor do IPTEJ foi pactuado em R$ 1.832.492,82 (valores já reajustados na data do TEJ) , contra R$ 5.701.396,60, inicialmente pleiteados, e ressalta que os valores negociados no IPTEJ são inferiores aos apurados pela própria Petrobras no relatório MC-AC 2.746/2016-TCU (peça 55, p. 10 e peça 39) .
Entende que isso demonstra a aplicação do critério e dos princípios da boa fé e da economicidade, além de afastar de plano a alegação de utilização de metodologia antieconômica pela Jaraguá.
Argumenta que, nesse sentido, não há o que se falar em diferença de valores a serem cobrados da Jaraguá por essas verbas, visto que os critérios do TCU foram cumpridos à época, conforme solicitado e colocado pela própria Petrobras, que apontou o formato para recebimento obtendo a concordância da Jaraguá.
Reforça ainda que o termo do TEJ não pode ser desconsiderado uma vez que é válido e eficaz, produz efeitos e vincula as partes a todos os seu termos, inclusive à quitação das verbas ali descritas e aqui referidas, que diferentemente do que entendeu este Tribunal, é referente a todo o período contratual e não só ao "segundo período", conforme fixado no Acórdão 2.746/2016, Relator Ministro Substituto André de Carvalho, sendo que não existem valores a serem pagos e ressarcidos à Petrobrás pela Jaraguá, no âmbito do contrato REPAR, especialmente no item ressarcimento de chuvas/eventos globais.
Contesta a correção de eventual ressarcimento pela SELIC, sob o argumento de que este índice é incomum nos contratos de fornecimento de equipamentos ou na indústria de bens de capital, devendo a correção ser firmada conforme fórmula contratual originária, observadas as regras da licitação e contratação.
E junta quinze anexos com documentos e planilhas que considera demonstrar as evidências mencionadas e corroborar as alegações de defesa apresentadas (peças 56 a 74) .
III.2 - Análise
Quanto ao argumento de que a empresa aderiu às regras pré-definidas do edital elaborado pela Petrobras, verifica-se que esse tema já foi exaustivamente enfrentado por este Tribunal, cabendo trazer novamente à baila os argumentos principais da fundamentação jurídica do Acórdão 2007/2017-TCU-Plenário, Relator Ministro Benjamin Zymler, já apresentados na instrução anterior, à peça 43, conforme a seguir:
60. Nesse quadro, em que o equilíbrio econômico-financeiro inicial se assentou em bases ilegitimamente antieconômicas, não há qualquer direito dos particulares a sua preservação, na medida em que o anexo contratual não se consumou segundo a lei vigente ao tempo em que se efetuou. Considerando o descumprimento do princípio da economicidade desde a origem contratual, não há que se falar em ato jurídico perfeito nem em direito adquirido à manutenção de situação lesiva aos cofres da Petrobras.
 (...) 
64. No que tange à jurisdição desta Corte de Contas, a correção de contratos só se justifica se houver violação à norma legal e ao princípio da economicidade, neste caso, em razão de preço excessivo frente ao mercado ou a estipulação de condições antieconômicas - como por exemplo, a escolha de soluções de engenharia menos econômicas, quando há sabidamente soluções igualmente viáveis mais baratas. A última opção decorre da aplicação, na jurisdição de contas, do princípio do não enriquecimento sem causa e da boa-fé contratual.
Portanto, não obstante o alegado cumprimento das regras do edital e do contrato, constatou-se, posteriormente, que a aplicação das fórmulas previstas para indenização por chuvas e raios resultava em valores com sobrepreço, de forma desproporcional aos reais custos incorridos, subsistindo a premissa do princípio constitucional da economicidade e do não enriquecimento sem causa.
Nessa esteira, apesar de o TEJ ter se baseado em comando anterior do TCU, Acórdão 2103/2011-TCU-Plenário, Relator Ministro Substituto André de Carvalho, houve evolução do entendimento por parte desta Corte de Contas do referido critério de ressarcimento de chuvas e suas consequências adotado pela Petrobras, após análise de alegações de defesa apresentadas pelos representantes da Petrobras e das partes relacionadas em processos deste Tribunal, chegando-se numa versão definitiva por meio do Acórdão 2007/2017-TCU-Plenário, Relator Ministro Benjamin Zymler. 
Quanto à ausência de cláusula contratual prevendo a recepção de fatos, leis e jurisprudências supervenientes, esclarece-se que não se trata da aplicação de entendimento superveniente deste Tribunal, mas de previsão sempre presente de competência constitucional e legal desta Corte de Contas de examinar e julgar a pertinência dos valores contratuais pagos decorrentes de verbas federais, assim como determinar a devolução de valores pagos indevidamente.
Com relação ao alegado não pagamento do montante de R$ 1.666.666,09 durante a vigência contratual, verifica-se na Planilha "Anexo 1 - MC Acórdão 2746_16 IERP-118 Jaraguá - pasta "PGTO CHUVA SAP" (peça 78 - itens não digitalizáveis) , o registro de medição desse valor durante a execução contratual com base em dados lançados no sistema de gestão informatizado da Petrobras (sistema SAP) , conforme trecho a seguir:
	
A soma dos valores relativos ao período de medição entre 26/2/2010 e 25/4/2010 constantes da coluna P0 é de R$ 1.666.666,09, confirmando a origem do valor total informado pela Petrobras acima e contestado pela Jaraguá nesta oportunidade.
No item 2.6 da Ata de Reunião juntada à peça 66 consta que " (...) No gráfico também estão indicados os período que já foram ressarcidos pela Petrobras para mão de obra direta." (peça 66, p. 3) . A empresa não juntou o referido gráfico anexo à Ata de Reunião, contudo, pela leitura do texto é possível verificar que, ao contrário do alegado pela empresa, houve pagamento de indenização por chuvas, raios e suas consequências durante o período contratual. Portanto, verifica-se que a alegação de que não houve pagamento da referida indenização durante o contrato não procede
Quanto ao valor do débito apurado no Relatório Final da Comissão Especial da TCE-REPAR, no valor histórico de R$ 1.528.290,68 (peça 6, p. 10) , constata-se que ele se iguala ao valor apurado na TEJ (Transação Extrajudicial) , de 20/8/2013, firmada entre a Petrobras e a empresa Jaraguá (peça 67, p. 2) .
O cálculo feito pela Comissão Especial da TCE tomou por base as disposições do Acórdão 2.746/2016, Relator Ministro Substituto André de Carvalho, conquanto, conste do seu relatório, elaborado em 29/12/2017, que havia sido adotada a metodologia estabelecida no Acórdão 2007/2017-TCU-Plenário, Relator Ministro Benjamin Zymler, que firmou o entendimento final sobre a matéria. 
Em razão desta diferença, após solicitação feita à Petrobras (peça 76) , foi realizado um novo cálculo, apurado no Relatório MC-AC 2746/2016 - rev B (atualizado pelo Acórdão 2007/2017-TCU-Plenário) (peça 78) , que concluiu pela diferença entre o valor total pago e o valor total apurado de R$ 2.264.696,19 (atualizado até 30/11/2017) , conforme memorial de cálculo apresentado na Planilha "Anexo 1 - MC Acórdão 2746_16 IERP-118 Jaraguá" (peça 78 - itens não digitalizáveis) .
O memorial de cálculo desse valor encontra-se na Planilha "Anexo 1 - MC Acórdão 2746_16 IERP-118 Jaraguá - pasta "Consolidação Mensal" (peça 78 - itens não digitalizáveis) . Os valores pagos tanto durante a vigência contratual quanto a partir da TEJ foram atualizados pela SELIC até 30/11/2017, totalizando R$ 6.935.494,15. E os valores apurados de acordo com a metodologia determinada pelo Acórdão 2007/2017-TCU-Plenário, também foram atualizados pela SELIC até 30/11/2017, e totalizaram R$ 4.670.797,95. A partir da diferença desses valores chegou-se no valor de R$ 2.264.696,19 (atualizado até 30/11/2017) .
A empresa contesta a utilização da SELIC para atualização monetária dos valores, por ser incomum nos contratos de fornecimento de equipamentos ou na indústria de bens de capital. Neste ponto, concorda-se com a empresa quanto à inadequação do uso da SELIC para as atualizações monetárias dos valores do memorial de cálculo, tendo em vista não representarem valores de débito, situação em que poderia ser aplicada a SELIC, conforme o Acórdão 11.564/2018-TCU-1C, de relatoria do Exmo. Ministro-Substituto Marcos Bemquerer, a seguir:
Até 31/7/2011, os débitos atribuídos pelo TCU devem ser atualizados monetariamente pelo Índice de Preços ao Consumidor Amplo (IPCA) e acrescidos de juros simples de mora de 1% ao mês. A partir dessa data, aos débitos imputados deve ser aplicada a taxa Selic, que comporta juros e correção monetária. As dívidas oriundas de multas ou de débitos em que se reconhece a boa-fé do responsável, enquanto os processos estiverem tramitando no Tribunal, devem ser atualizadas monetariamente pelo IPCA, independentemente da data de ocorrência, uma vez que para estas dívidas não há previsão (arts. 12, § 2º, e 59 da Lei 8.443/1992) de incidência de juros de mora.
Tendo em vista que os valores integrantes do memorial de cálculo mencionados acima não se tratam de débito, mas de valores pagos contratualmente e de valores apurados como adequados à indenização de chuvas, descargas elétricas e suas consequências nos termos do Acórdão 2007/2017-TCU-Plenário, entende-se mais adequado o uso da IPCA, índice usualmente adotado por este Tribunal para fins de atualização monetária de valores não representativos de débito autuado. 
A substituição da SELIC pelo IPCA no referido memorial da Petrobras resulta no valor total pago atualizado de R$ 4.954.190,59 (atualizado até 30/11/2017) e no valor total calculado nos termos do Acórdão 2007/2017-TCU-Plenário de R$ 3.412.301,65 (atualizado até 30/11/2017) , resultando na diferença de R$ 1.541.888,94 (atualizado até 30/11/2017) , conforme detalhado abaixo:
Conclui-se, portanto, com base no Relatório MC-AC 2746/2016 - rev B (atualizado pelo Acórdão 2007/2017-TCU-Plenário) (peça 78) , e no memorial de cálculo da Petrobras ajustado com o índice de correção monetária dos valores pelo IPCA, acima, que o valor de débito corresponde a R$ 1.541.888,94 (data-base: 30/11/2017) .
CONCLUSÕES
Em face da análise promovida no item III.2, propõe-se rejeitar as alegações de defesa apresentadas pela empresa Jaraguá Engenharia e Instalações Industriais Ltda. (CNPJ 05.573.358/0001-27) , uma vez que não foram suficientes para afastar o débito imputado.
Contudo, em análise dos fundamentos do débito, constatou-se que, de acordo com o Relatório MC-AC 2746/2016 - rev B (atualizado pelo Acórdão 2007/2017-TCU-Plenário) (peça 78) , o valor seria de R$ 2.264.696,19 (data-base: 30/11/2017) . E em exame do memorial de cálculo (peça 78, itens não digitalizáveis) constatou-se a adoção da SELIC para atualização monetária dos valores pagos contratualmente e de valores apurados como adequados à indenização de chuvas, descargas elétricas e suas consequências nos termos do Acórdão 2007/2017-TCU-Plenário. Nessa situação, entende-se mais adequado o uso do IPCA, índice usualmente adotado por este Tribunal para fins de atualização monetária de valores não representativos de débito autuado. 
A substituição da SELIC pelo IPCA no referido memorial da Petrobras resulta no valor total pago atualizado de R$ 4.954.190,59 (atualizado até 30/11/2017) e no valor total devido, calculado nos termos do Acórdão 2007/2017-TCU-Plenário, de R$ 3.412.301,65 (atualizado até 30/11/2017) , resultando na diferença de R$ 1.541.888,94 (atualizado até 30/11/2017) .
Desta forma, concluiu-se, com base no Relatório MC-AC 2746/2016 - rev B (atualizado pelo Acórdão 2007/2017-TCU-Plenário) (peça 78) , e no memorial de cálculo da Petrobras ajustado com o índice de correção monetária dos valores pelo IPCA (parágrafo 51) , que o valor de débito corresponde a R$ 1.541.888,94 (data-base: 30/11/2017) .
No tocante à aferição da ocorrência de boa-fé, entende-se aplicável ao caso concreto, a impossibilidade de aferir eventual desvio de conduta subjetiva da pessoa jurídica, de forma a não permitir o imediato julgamento pela irregularidade das contas. Nesse caso, presume-se a boa-fé da empresa Jaraguá Engenharia e Instalações Industriais Ltda. e, com a rejeição das alegações de defesa, fixa-se novo e improrrogável prazo para o recolhimento do débito sem a incidência de juros.
PROPOSTA DE ENCAMINHAMENTO
	Diante do exposto, submetem-se os autos à consideração superior, propondo:
a) rejeitar as alegações de defesa apresentada pela empresa Jaraguá Engenharia e Instalações Industriais Ltda. (CNPJ 05.573.358/0001-27) ;
b) fixar novo e improrrogável prazo de quinze dias, a contar da notificação, com fundamento no art. 12, §§ 1º e 2º, da Lei 8.443/1992 e art. 202, §§ 2º e 3º, do Regimento Interno, para que a empresa Jaraguá Engenharia e Instalações Industriais Ltda. efetue e comprove, perante este Tribunal, o recolhimento da quantia a seguir especificada aos cofres da Petróleo Brasileiro S.A. (Petrobras) , atualizada monetariamente a partir da data indicada até a data do efetivo recolhimento, na forma prevista na legislação em vigor:
	VALOR ORIGINAL (R$) 
	DATA DE REFERÊNCIA

	1.541.888,94
	30/11/2017

Valor atualizado até 13/07/2021: R$ 1.822.512,73
c) informar à empresa Jaraguá Engenharia e Instalações Industriais Ltda. de que a liquidação tempestiva do débito atualizado monetariamente saneará o processo e permitirá que as contas sejam julgadas regulares com ressalva, dando-se-lhe quitação, nos termos do § 4º do art. 202 do Regimento Interno do TCU, ao passo que a ausência dessa liquidação tempestiva levará ao julgamento pela irregularidade das contas, com imputação de débito a ser atualizado monetariamente e acrescido de juros moratórios nos termos do art. 19 da Lei 8.443/1992, bem como à aplicação da multa prevista no art. 57 da mesma Lei 8.443/1992.
O Ministério Público junto ao TCU, com ajustes, representado pelo Procurador Júlio Marcelo de Oliveira (Peça 83) , manifesta-se de acordo com a proposta de encaminhamento apresentada pela SeinfraPetróleo, com a ressalva abaixo exposta:
	"[...] O Ministério Público de Contas da União, pelos motivos que passa a expor, discorda da fundamentação utilizada no âmbito da SeinfraPetróleo para conceder à empresa Jaraguá Engenharia e Instalações Industriais Ltda. novo e improrrogável prazo para o recolhimento do débito. 
	Nesse sentido, observa-se que o auditor-instrutor adotou como premissa "a impossibilidade de aferir eventual desvio de conduta subjetiva da pessoa jurídica, de forma a não permitir o imediato julgamento pela irregularidade das contas". Presumiu, assim, a boa-fé da empresa e propôs que a ela fosse franqueado novo e improrrogável prazo para o recolhimento do débito quantificado por esta Corte de Contas, sem incidência de juros. 
	O MP de Contas, muito embora concorde com a proposta de encaminhamento, considera que tal proposta deve estar respaldada no exame da boa-fé dos administradores da pessoa jurídica, uma vez que os atos destes obrigam a pessoa jurídica, desde que exercidos nos limites dos poderes definidos nos atos constitutivos da entidade. 
	Nesse sentido são diversos arestos deste Tribunal, dentre os quais o MP de Contas destaca, a título ilustrativo, os seguintes constantes de sua jurisprudência selecionada: 
"O exame da boa-fé para fins de concessão de novo prazo para o recolhimento do débito sem a incidência de juros de mora (art. 202 do Regimento Interno do TCU) , quando envolver pessoa jurídica de direito privado, será feito, em regra, em relação à conduta de seus administradores, uma vez que os atos destes obrigam a pessoa jurídica, desde que exercidos nos limites dos poderes definidos no ato constitutivo da entidade.
Acórdão 14193/2018-TCU-Primeira Câmara | Relator: WEDER DE OLIVEIRA"
"A despeito da inaplicabilidade do exame da boa- fé para pessoas jurídicas, as peculiariedades de cada caso concreto é que devem nortear a concessão de novo prazo para a quitação do débito, não sendo possível estender a concessão, indistintamente, a toda e qualquer pessoa jurídica, olvidando o tipo de irregularidade imputada e eventuais maus tratos a valores públicos.
Acórdão 1565/2015-TCU-Segunda Câmara | Relator: ANA ARRAES"
	Assim, voltando-se ao caso em concreto, observa-se que o débito decorreu da aplicação de fórmulas para indenização por chuvas e raios, já previstas no edital, cuja concepção não contou, segundo o que consta dos autos, com a participação dos administradores da empresa Jaraguá Engenharia e Instalações Industriais Ltda. (CNPJ 05.573.358/0001-27) . 
	Dito isso, considerando que não há indicativos de que os administradores da empresa adotaram medidas omissivas ou comissivas para a consecução do débito, deve ser franqueado àquela empresa novo e improrrogável prazo para o recolhimento do débito quantificado nos autos.
	Por fim, o MP de Contas ressalta, no tocante à dispensa de instauração da Tomada de Contas Especial em relação às irregularidades atribuídas a Eduardo Luiz Silvério Guardalbem, Paulo Ruiz, José Paulo Assis e Tecnosolo Eng. de Solos e Materiais S.A., perpetradas no âmbito dos contratos 0800.0032380.07.2 (IERP 124) e 0800.0032563.07.2 (IERP 137) , em valores históricos de R$ 3.257,05 e R$ 2.308,83, que deixará de propor o retorno dos autos à unidade técnica para a realização das citações apenas em decorrência do avançado estágio de instrução processual. 
III
	Ante o exposto, o MP de Contas, com a ressalva acima aposta, manifesta-se de acordo com a proposta de encaminhamento apresentada pela SeinfraPetróleo. [...]".
	É o Relatório.

Fernanda Maria Garcia Leite da Cruz (140.611/OAB-RJ), Hélio Siqueira Júnior (62929/OAB-RJ) e outros, representando Petróleo Brasileiro S.a.; Laura Lara Mezzelani (315940/OAB-SP), representando Jaraguá Eng. e Inst. Industriais S.A,

Procurador Júlio Marcelo de Oliveira.

TOMADA DE CONTAS ESPECIAL. IRREGULARIDADES NA EXECUÇÃO DE CONTRATOS RELATIVOS A OBRAS DE MODERNIZAÇÃO DA REFINARIA PRESIDENTE VARGAS (REPAR). CITAÇÃO. ALEGAÇÕES DE DEFESA INCAPAZES DE AFASTAR A INTEGRALIDADE DO DÉBITO. EXAME DA BOA-FÉ DOS ADMINISTRADORES, UMA VEZ QUE OS ATOS DESTES OBRIGAM A PESSOA JURÍDICA. AUSÊNCIA DE CONDUTAS OMISSIVAS OU COMISSIVAS PARA A CONSECUÇÃO DO DANO. NOVO E IMPRORROGÁVEL PRAZO PARA O RECOLHIMENTO DO DÉBITO. CIÊNCIA AOS INTERESSADOS.

TOMADA DE CONTAS ESPECIAL (TCE)

Secretaria de Fiscalização de Infraestrutura de Petróleo e Gás Natural (SeinfraPet).

Aprecia-se nesta oportunidade Tomada de Contas Especial (TCE) instaurada pela Petróleo Brasileiro S.A. (Petrobras) , em cumprimento à determinação do item 9.7 do Acórdão 2746/2016-TCU-Plenário, proferida nos autos do TC Processo 005.314/2011-9, em razão de irregularidades na execução dos Contratos 0800.0041315.08.2, 0800.0032380.07.2 e 0800.0032563.07.2, relativos a obras de modernização da Refinaria Presidente Vargas (Repar) , celebrados com as empresas Jaraguá Engenharia e Instalações Industriais Ltda, Tecnosolo Engenharia e Tecnologia de Solos e Materiais e ICM SASTE Construções, Serviços e Comércio Ltda.
2.	Promovidas, no âmbito da Petrobras, as medidas determinadas no referido decisum, foi elaborado o Relatório Final de Tomada de Contas Especial (Peça 6) , com a notificação dos responsáveis e a análise das respostas apresentadas, confirmando dano na execução dos mencionados contratos 0800.0041315.08.2, 0800.0032380.07.2 e 0800.0032563.07.2.
3.	Consta da instrução à Peça 43 que a empresa IMC Saste - Construções, Serviços e Comércio Ltda. recolheu o valor de R$ 37.076,68, em 30/11/2017, referente ao valor do dano apurado, no âmbito do Contrato no 0800.0025357.06.2 (IERP-096) , deixando de figurar como responsável desta TCE (Peça 7, p. 7) .
4.	A Controladoria-Geral da União referendou as conclusões da Petrobras, conforme se verifica no relatório de controle interno expedido pela CGU (Peça 7, p. 1-8) , no certificado de auditoria (Peça 7, p. 9-10) e no parecer do dirigente de controle interno (Peça 9) . O Ministro de Estado de Minas e Energia atestou ter tomado conhecimento das conclusões da fase interna do processo de TCE (Peça 8) .
5.	Sendo os autos submetidos a este Tribunal, foi promovido o saneamento do processo consistente na promoção de diligências, na avaliação dos documentos constantes nos autos, ocasião na qual se propôs, por intermédio da instrução acostada à Peça 43, dispensar a instauração da TCE em relação às irregularidades atribuídas a Eduardo Luiz Silvério Guardalbem, Paulo Ruiz, José Paulo Assis e Tecnosolo Eng. de Solos e Materiais S/A., perpetradas no âmbito dos contratos 0800.0032380.07.2 (IERP 124) e 0800.0032563.07.2 (IERP 137) , em valores históricos de R$ 3.257,05 e R$ 2.308,83, com datas de referência de 30/4/2007 e 31/5/2007, respectivamente, em razão de a atualização monetária, para a data de 20/11/2020, no montante de R$ 11.421,73, ser inferior a R$ 100.000,00, nos termos do inc. I c/c com o § 4º do art. 6º da Instrução Normativa TCU 71/2012.
6.	Foi proposta, ainda, a citação da empresa Jaraguá Engenharia e Instalações Industriais Ltda., na pessoa de seu representante legal o Sr. Álvaro Bernardes Garcia para apresenta alegações de defesa e/ou efetue o ressarcimento aos cofres da empresa Petróleo Brasileiro S.A. (Petrobras) , quanto ao recebimento irregular de valores da cláusula "Eventos Globais", com relação ao ressarcimento de chuvas, no âmbito do contrato 0800.0041315.08.2 (IERP-118) , adotando-se metodologia considerada antieconômica pelo TCU (Acórdão 2007/2017-TCU-Plenário) , em valor histórico de R$ 1.528.290,68.
7.	Nesta oportunidade, analisam-se as alegações de defesa apresentadas pela empresa Jaraguá Engenharia e Instalações Industriais Ltda (Peças 55 a 74) , em resposta às citações encaminhadas pelos ofícios 7629 e 7630/2021-TCU/Seproc.
8.	A Empresa alega, em apertada síntese, que:
	a) as cláusulas administrativas e fórmulas para cálculos de reajuste e eventos globais já se encontravam pré-definidos pela Petrobras e faziam parte integrante do contrato que fora adjudicado pela Jaraguá, e argumenta que mesmo se houvesse irregularidade, não poderia jamais ser atribuída à Empresa, uma vez que sequer participou da comissão de licitação e contratos;
	b) destaca que nas cláusulas contratuais e anexos que previam os critérios de indenização de custos por chuvas e raios não havia qualquer ressalva quanto à lei ou ao entendimento superveniente do TCU, e defende a regularidade dos pagamentos a título de ressarcimento de chuvas de forma a resguardar o equilíbrio econômico e financeiro do contrato, protegendo o ente público de maiores prejuízos decorrentes de descumprimento contratual por excesso de onerosidade;
	d) sustenta que não havendo cláusula contratual que determine a recepção de fatos, leis e jurisprudências supervenientes, não há o que se falar em aplicabilidade dos entendimentos dos acórdãos referidos ao presente caso, e que, se assim fosse, estando as premissas de ressarcimento previstas no edital de licitação e posteriormente replicadas no contrato adjudicado, não haveria que se falar em irregularidades nos ressarcimentos dos eventos globais mencionados, sendo passíveis de recebimento;
	e) a previsão orçamentária para tal evento era, na data base da proposta de preços, 30/10/2007, o montante de R$ 1.725.341,46, e essa verba somente seria paga em caso de efetiva ocorrência que a justificasse e que. Em seguida, contesta o Acórdão 2746/2016-TCU-Plenário por trechos do relatório que o fundamentou atribuir recebimento pela empresa de pagamento do montante de R$ 1.666.666,09 no primeiro ano contratual, sob a alegação de que ela não teria recebido qualquer verba de ressarcimento de chuvas durante a realização e o andamento contratual, conforme documentos anexados;
	e) nada fora recebido a título de ressarcimento antes da formalização do TEJ, e que todos os recebimentos pela Jaraguá foram referentes ao valor global do contrato, reajustes, aditivos de escopo e preço, que foram devidamente firmados entre contratante e contratada, e comprovados de forma efetiva pelos documentos anexados;
	f) de acordo com a planilha anexada (Peça 58) , o valor inicial do contrato era de R$ 37.893.577,00 e após quinze aditivos, sendo o último firmado em 11/05/2012, perfez o valor de R$ 41.849.103,08 (data-base: outubro/2007) , e que o valor efetivamente recebido ao longo da execução contratual totalizou R$ 46.785.797,52, considerando os reajustes contratuais aplicados, não havendo qualquer composição de indenização de chuvas nesse montante;
	g) não há qualquer irregularidade nos pagamentos mensais referentes aos valores globais recebidos da Petrobras, uma vez que a indenização de chuvas/eventos globais não compôs a formação desse montante, não tendo sido efetuado o pagamento mencionado pela Petrobras nesse momento;
	h) pleiteou à Petrobras ao final da vigência os valores não pagos durante o período contratual a título de ressarcimento de chuvas/eventos globais;
	i) não consta quitação nos aditivos pactuados referentes a essas verbas e tenta demonstrar por meio da Carta 118-JBZ/PCC-C-903, de 27/5/2020 (Peça 59) , na qual se verifica que a Jaraguá fez ressalva ao ressarcimento de chuvas ao pactuar o aditivo de prazo, o que por si só demonstraria que até o referido momento não havia ocorrido qualquer pagamento a esse título, pleiteado apenas posteriormente;
	j) por meio da Carta 118-JBZ/PCC-C-1494 de 18/09/2012, formalizou a comunicação do pleito de chuvas à Petrobras, tendo sido apurado, de acordo com o contrato, o montante de R$ 5.701.396,60 (Peça 55, p. 9) ;
	l) conforme documentos anexados, ficaria demonstrada a participação direta da Petrobras no pleito para ressarcimento desses eventos, pois aprovou os valores requeridos, com base nas em suas próprias fórmulas, conforme se observa nas atas de reunião e que foi realizada extensa negociação entre Jaraguá e Petrobras para atingir a conclusão dos valores de ressarcimento:
	m) documento acostado aos autos demonstraria, no que se refere ao "ressarcimento de chuvas", que o objetivo era atender aos critérios determinados pelo TCU no Acórdão 2103/2011-TCU-Plenário, pelo que foram recalculados os valores constantes da Carta Pleito 118, para que fosse aplicada a metodologia determinada pelo TCU, sobre o qual a Jaraguá concordou também expressamente (Peça 55, p. 10) e que dessa concordância resultou o Termo de Transação Extrajudicial - TEJ, celebrado entre Jaraguá e Petrobras em 20/08/2013, contemplando as verbas de ressarcimento de chuvas, conforme ata de reunião e critérios estabelecidos pelo TCU (Peça 67) ;
	n) o valor pleiteado pela Jaraguá foi reduzido, consideravelmente, quando aplicado o entendimento e metodologia determinada pelo TCU. O valor do IPTEJ foi pactuado em R$ 1.832.492,82 (valores já reajustados na data do TEJ) , contra R$ 5.701.396,60, inicialmente pleiteados, e ressalta que os valores negociados no IPTEJ são inferiores aos apurados pela própria Petrobras no relatório MC-AC 2.746/2016-TCU (Peça 55, p. 10 e Peça 39) . Entende que isso demonstra a aplicação do critério e dos princípios da boa fé e da economicidade, além de afastar de plano a alegação de utilização de metodologia antieconômica pela Jaraguá;
	o) nesse sentido, não há o que se falar em diferença de valores a serem cobrados da Jaraguá por essas verbas, visto que os critérios do TCU foram cumpridos à época, conforme solicitado;
	p) o termo do TEJ não pode ser desconsiderado uma vez que é válido e eficaz, produz efeitos e vincula as partes a todos os seus termos;
	q) contesta a correção de eventual ressarcimento pela Selic, sob o argumento de que este índice é incomum nos contratos de fornecimento de equipamentos ou na indústria de bens de capital, devendo a correção ser firmada conforme fórmula contratual originária, observadas as regras da licitação e contratação;
	r) junta quinze anexos com documentos e planilhas que considera demonstrar as evidências mencionadas e corroborar as alegações de defesa apresentadas (Peças 56 a 74) .
9.	A SeinfraPetróleo realizou a análise das alegações de defesa presentadas pela Empresa, registando, em apertada síntese que:
	a) não obstante o alegado cumprimento das regras do edital e do contrato, constatou, posteriormente, que a aplicação das fórmulas previstas para indenização por chuvas e raios resultava em valores com sobrepreço, de forma desproporcional aos reais custos incorridos, subsistindo a premissa do princípio constitucional da economicidade e do não enriquecimento sem causa;
	b) apesar de o TEJ ter se baseado em comando anterior do TCU, Acórdão 2103/2011-TCU-Plenário, houve evolução do entendimento por parte desta Corte de Contas do referido critério de ressarcimento de chuvas e suas consequências adotado pela Petrobras (Acórdão 2007/2017-TCU-Plenário) ;
	c) quanto à ausência de cláusula contratual prevendo a recepção de fatos, leis e jurisprudências supervenientes, esclarece que não se trata da aplicação de entendimento superveniente deste Tribunal, mas de previsão sempre presente de competência constitucional e legal desta Corte de Contas de examinar e julgar a pertinência dos valores contratuais pagos decorrentes de verbas federais, assim como determinar a devolução de valores pagos indevidamente;
	d) com relação ao alegado não pagamento do montante de R$ 1.666.666,09 durante a vigência contratual, verifica na Planilha "Anexo 1 - MC Acórdão 2746_16 IERP-118 Jaraguá - pasta "PGTO CHUVA SAP" Ppeça 78 - itens não digitalizáveis) , o registro de medição desse valor durante a execução contratual com base em dados lançados no sistema de gestão informatizado da Petrobras (sistema SAP) , que registra a soma dos valores relativos ao período de medição entre 26/2/2010 e 25/4/2010 constantes da coluna P0 é de R$ 1.666.666,09, confirmando a origem do valor total informado pela Petrobras acima e contestado pela Jaraguá nesta oportunidade (item 51 da instrução à Peça 79) ;
	e) no item 2.6 da Ata de Reunião juntada à Peça 66 consta que " (...) No gráfico também estão indicados os período que já foram ressarcidos pela Petrobras para mão de obra direta." (Peça 66, p. 3) . A empresa não juntou o referido gráfico anexo à Ata de Reunião, contudo, pela leitura do texto é possível verificar que, ao contrário do alegado pela empresa, houve pagamento de indenização por chuvas, raios e suas consequências durante o período contratual. Portanto, verifica que a alegação de que não houve pagamento da referida indenização durante o contrato não procede;
	f) quanto ao valor do débito apurado no Relatório Final da Comissão Especial da TCE-REPAR, no valor histórico de R$ 1.528.290,68 (Peça 6, p. 10) , constata que ele se iguala ao valor apurado na TEJ (Transação Extrajudicial) , de 20/8/2013, firmada entre a Petrobras e a empresa Jaraguá (Peça 67, p. 2) e que o cálculo feito pela Comissão Especial da TCE tomou por base as disposições do Acórdão 2.746/2016, conquanto, conste do seu relatório, elaborado em 29/12/2017, que havia sido adotada a metodologia estabelecida no Acórdão 2007/2017-TCU-Plenário, que firmou o entendimento final sobre a matéria;
	g) em razão desta diferença, após solicitação feita à Petrobras (Peça 76) , foi realizado um novo cálculo, apurado no Relatório MC-AC 2746/2016 - rev B (atualizado pelo Acórdão 2007/2017-TCU-Plenário) (peça 78) , que concluiu pela diferença entre o valor total pago e o valor total apurado de R$ 2.264.696,19 (atualizado até 30/11/2017) , conforme memorial de cálculo apresentado na Planilha "Anexo 1 - MC Acórdão 2746_16 IERP-118 Jaraguá" (Peça 78 - itens não digitalizáveis) ;
	h) o memorial de cálculo desse valor encontra-se na Planilha "Anexo 1 - MC Acórdão 2746_16 IERP-118 Jaraguá - pasta "Consolidação Mensal" (Peça 78 - itens não digitalizáveis) . Os valores pagos tanto durante a vigência contratual quanto a partir da TEJ foram atualizados pela Selic até 30/11/2017, totalizando R$ 6.935.494,15. E os valores apurados de acordo com a metodologia determinada pelo Acórdão 2007/2017-TCU-Plenário, também foram atualizados pela Selic até 30/11/2017, e totalizaram R$ 4.670.797,95. A partir da diferença desses valores chegou-se no valor de R$ 2.264.696,19 (atualizado até 30/11/2017) .;
	i) a empresa contesta a utilização da Selic para atualização monetária dos valores, por ser incomum nos contratos de fornecimento de equipamentos ou na indústria de bens de capital. Neste ponto, concorda com a empresa quanto à inadequação do uso da SELIC para as atualizações monetárias dos valores do memorial de cálculo, tendo em vista não representarem valores de débito, situação em que poderia ser aplicada a Selic, conforme o Acórdão 11564/2018-TCU-Primeira Câmara;
	j) tendo em vista que os valores integrantes do memorial de cálculo não se tratam de débito, mas de valores pagos contratualmente e de valores apurados como adequados à indenização de chuvas, descargas elétricas e suas consequências nos termos do Acórdão 2007/2017-TCU-Plenário, entende mais adequado o uso da IPCA, índice usualmente adotado por este Tribunal para fins de atualização monetária de valores não representativos de débito autuado;
	l) a substituição da Selic pelo IPCA no referido memorial da Petrobras resulta no valor total pago atualizado de R$ 4.954.190,59 (atualizado até 30/11/2017) e no valor total calculado nos termos do Acórdão 2007/2017-TCU-Plenário de R$ 3.412.301,65 (atualizado até 30/11/2017) , resultando na diferença de R$ 1.541.888,94 (atualizado até 30/11/2017) (ver tabela constate do item 51, da instrução à Peça 79) . Conclui, portanto, com base no Relatório MC-AC 2746/2016 - rev B (atualizado pelo Acórdão 2007/2017-TCU-Plenário) (Peça 78) , e no memorial de cálculo da Petrobras ajustado com o índice de correção monetária dos valores pelo IPCA, acima, que o valor de débito corresponde a R$ 1.541.888,94 (data-base: 30/11/2017) .
10.	Em face da análise promovida no item III.2, a SeinfraPetróleo propões rejeitar as alegações de defesa apresentadas pela empresa Jaraguá Engenharia e Instalações Industriais e fixar novo e improrrogável prazo de quinze dias, a contar da notificação para que a empresa efetue e comprove, perante este Tribunal, o recolhimento da quantia apurada.
11.	O Ministério Público junto a este Tribunal, no Parecer à Peça 82, manifesta-se de acordo com a proposta da unidade técnica, ressalvando, no entanto, que tal proposta deve estar respaldada no exame da boa-fé dos administradores da pessoa jurídica, uma vez que os atos destes obrigam a pessoa jurídica, desde que exercidos nos limites dos poderes definidos nos atos constitutivos da entidade. 
12.	Manifesto concordância com a proposta da SeinfraPetróleo, com a ressalva apresentada pelo Ministério Público junto a este Tribunal, cujos fundamentos incorporo às minhas razões de decidir.
13.	De fato, as alegações de defesa apresentadas pela empresa Jaraguá Engenharia e Instalações Industriais Ltda. Não são suficientes para afastar o débito imputado.
14.	Quanto aos fundamentos do débito, constatou-se que, de acordo com o Relatório MC-AC 2746/2016 - rev B (atualizado pelo Acórdão 2007/2017-TCU-Plenário) (Peça 78) , o valor seria de R$ 2.264.696,19 (data-base: 30/11/2017) . E em exame do memorial de cálculo (Peça 78, itens não digitalizáveis) constatou-se a adoção da Selic para atualização monetária dos valores pagos contratualmente e de valores apurados como adequados à indenização de chuvas, descargas elétricas e suas consequências nos termos do Acórdão 2007/2017-TCU-Plenário. Nessa situação, concordo que o mais adequado é o uso do IPCA, índice usualmente adotado por este Tribunal para fins de atualização monetária de valores não representativos de débito autuado. 
15.	Assim, a substituição da Selic pelo IPCA no memorial da Petrobras resulta no valor total pago atualizado de R$ 4.954.190,59 (atualizado até 30/11/2017) e no valor total devido, calculado nos termos do Acórdão 2007/2017-TCU-Plenário, de R$ 3.412.301,65 (atualizado até 30/11/2017) , resultando na diferença de R$ 1.541.888,94 (atualizado até 30/11/2017) , devendo ser esse o débito a ser imputado à empresa.
16.	No tocante à aferição da ocorrência de boa-fé, manifesto a minha concordância com o entendimento defendi o pelo MPTCU, respaldado em jurisprudência mais recente deste Tribunal, no sentido de que a O exame da boa-fé para fins de concessão de novo prazo para o recolhimento do débito sem a incidência de juros de mora (art. 202 do Regimento Interno do TCU) , quando envolver pessoa jurídica de direito privado, será feito, em regra, em relação à conduta de seus administradores, uma vez que os atos destes obrigam a pessoa jurídica, desde que exercidos nos limites dos poderes definidos no ato constitutivo da entidade.
17.	O Débito apurado nestes autos, como pode ser observado no Relatório precedente, decorreu da aplicação de fórmulas para indenização por chuvas e raios, já previstas no edital, cuja concepção não contou, com a participação dos administradores da empresa Jaraguá Engenharia e Instalações Industriais Ltda., conforme se extrai das peças acostadas aos autos. Assim, não há indicativos de que esses administradores tenham adotado medidas omissivas ou comissivas para a consecução do dano. Portanto concordo que deve ser franqueado àquela empresa novo e improrrogável prazo para o recolhimento do débito quantificado nos autos.
18.	Entendo adequado autorizar, se requerido, com fundamento no art. 26, da Lei 8.443/1992, c/c o art. 217, do Regimento Interno do TCU, o parcelamento da dívida em até 36 (trinta e seis) parcelas, incidindo sobre cada parcela, corrigida monetariamente, os correspondentes legais, fixando-se o prazo de 15 (quinze) dias, a contar do recebimento da notificação, para comprovar perante o Tribunal o recolhimento da primeira parcela, e de 30 (trinta) dias, a contar da parcela anterior, para comprovar os recolhimentos das demais parcelas, devendo incidir sobre cada valor mensal, atualizado monetariamente, os juros de mora devidos, no caso do débito, na forma prevista na legislação em vigor, alertando os responsáveis de que a falta de comprovação do recolhimento de qualquer parcela implicará o vencimento antecipado do saldo devedor, nos termos do art. 26, parágrafo único, da Lei 8.443/1992, c/c o art. 217, § 2º, do Regimento Interno deste Tribunal.
19.	Quanto à instauração da Tomada de Contas Especial em relação às irregularidades atribuídas a Eduardo Luiz Silvério Guardalbem, Paulo Ruiz, José Paulo Assis e Tecnosolo Eng. de Solos e Materiais S.A., perpetradas no âmbito dos contratos 0800.0032380.07.2 (IERP 124) e 0800.0032563.07.2 (IERP 137) , em valores históricos de R$ 3.257,05 e R$ 2.308,83, depreendo que a baixa materialidade dos valores envolvidos e do tempo decorrido desde a ocorrência do dano, não justifica o retorno dos autos à unidade técnica para a realização das citações. 
20.	Por fim, importante registrar, no que tange à ocorrência da prescrição das pretensões punitiva e ressarcitória, a existência da decisão do Supremo Tribunal Federal (STF) no Recurso Extraordinário 636.886/AL, e que tal decisum, de fato, deverá ensejar a revisão da jurisprudência deste Tribunal, mas, ainda não está sendo aplicado, pois encontra-se pendente apreciação por esta Corte de Contas de processo que definirá acerca do preenchimento de lacunas referentes a questões essenciais, como o prazo prescricional, o início da contagem e as hipóteses de interrupção. Ademais, não está claro quais serão os processos efetivamente alcançados pela modificação do entendimento.
21.	Enquanto isso, tenho acompanhado a compreensão pela manutenção da jurisprudência consolidada pelo TCU no sentido de considerar imprescritíveis as ações de ressarcimento ao Erário.
	
	Ante o exposto, VOTO por que o Tribunal adote a minuta de Acórdão que ora submeto à apreciação deste Colegiado.
TCU, Sala das Sessões, em 24 de maio de 2022.
AROLDO CEDRAZ 
Relator